【裁判字號】    95,上更(一),47
【裁判日期】    950601
【裁判案由】    妨害公務
【裁判全文】
臺灣高等法院臺中分院刑事判決      95年度上更(一)字第47號
上  訴  人
即  被  告  戊○○
選任辯護人  羅豐胤律師
選任辯護人  李秀貞律師
上列上訴人因妨害公務案件，不服臺灣臺中地方法院中華民國九
十一年二月十八日第一審判決（民國九十年度訴字第一四八七號
，起訴案號：臺灣臺中地方法院檢察署民國九十年度偵字第一一
一七號），提起上訴判決後，經最高法院發回更審，本院判決如
下：
      主  文
原判決撤銷。
戊○○共同損壞公務員職務上掌管之物品，處有期徒刑肆年貳月
。
      事  實
一、戊○○（原名為許正中，綽號許董）係景泰開發砂石股份有
    限公司經理，亦係大甲溪第三區聯管公司總經理，對於經濟
    部水利處第三河川局（以下簡稱第三河川局）人員多次取締
    景泰開發砂石股份有限公司 (下稱景泰公司 )在大甲溪河川
    區域內違規擅採砂石、堆置砂石、擅移水道，心生不滿，竟
    意圖報復第三河川局人員對該砂石業者執行取締之工作，於
    民國 (下同)八十九年十月十六日，與甲○○（綽號阿生、
    業經另案判處有期徒刑三年十月）策畫報復行動，欲對依法
    執行職務之公務員施強暴，及損壞公務用品，甲○○旋於八
    十九年十月十七日晚間，以電話聯絡丙○○ (業經另案判處
    有期徒刑三年)糾集數人共同行動，丙○○即於翌日（即同
    年月十八日）凌晨零時許，以電話聯絡張智毓（業經另案判
    處有期徒刑三年）再糾集二、三人前往助陣，並約定於同日
    上午六時三十分許，在臺中縣東勢東關路「麥當勞」前集合
    ，張智毓即依言以電話聯絡邀集陳登巡、彭于哲、何振福（
    彭于哲、何振福業經另案判處有期徒刑二年二月，陳登巡判
    處有期徒刑一年九月）於上開約定之時、地會面。八十九年
    十月十八日上午八時許，張智毓、陳登巡、彭于哲、何振福
    、丙○○及邱某所邀集不知情之黃文虎（綽號「阿波」業經
    臺灣臺中地方法院檢察署為不起訴處分）、甲○○、及由甲○○所邀集真實姓名年籍均不詳、均已年滿十八歲之男子四
    人（其中一人綽號為「媽達」），先在上址「麥當勞」前集
    合完畢，隨即由陳登巡駕駛車牌號碼Ｍ八－四二０五號自用
    小客車，搭載張智毓、彭于哲及何振福三人，黃文虎駕駛車
    牌號碼不詳之紅色自用小客車，搭載丙○○及甲○○；綽號
    「媽達」之年男子與另三名姓名年籍不詳之男子，則乘坐車
    牌號碼不詳之藍色自用小客車，由張智毓負責在前指引，三
    部車輛一起向苗栗縣卓蘭鎮方向行駛，迨行至臺中縣和平鄉
    ○○路經過同鄉自由村之烏石坑橋前空地，三部車輛均停車
    於該處，甲○○隨即依戊○○之指示，告知陳登巡及藍色自
    用小客車之司機，要將汽車之車牌拆卸，乃由陳登巡及藍色
    自用小客車之司機，將該二部車之四面車牌卸下，放置於黃
    文虎所駕駛之紅色自用小客車內，以免遭人指認發現。甲○○與丙○○等人並告知其餘同行之人，待會要去打人，綽號
    「媽達」男子即自其所乘坐之小客車上，取出一支鐵棍交給
    何振福，其餘人則在現場隨手撿拾鐵棍及木棍。甲○○、丙○○、張智毓、陳登巡、彭于哲、何振福、及真實姓名年籍
    均不詳、均已年滿十八歲之男子四人 (其中一人綽號為媽達
    )與戊○○，共同基於對依法執行職務之公務員施強暴，及
    損壞公務用品之犯意聯絡，出發在附近尋找第三河川局人員
    ，該三部車隨後在臺中縣和平鄉烏石坑橋往同鄉雙崎村方向
    ，即東崎路二段轉彎處停車，於同日上午九時四十五分許，
    適有第三河川局規劃課約僱人員林子展，駕駛該局車牌號碼
    ＮＶ－七五七一號廂型公務車，搭載該局工程員陳仁良、謝
    伶娟及雇員紀雯玲，路過該處，欲前往臺中縣和平鄉達觀村
    執行測量工作，丙○○即以無線電對講機指示已卸下車牌之
    二部車輛前去攔堵，丙○○該部車則向另一方向駕駛離開，
    其餘二部車則沿同鄉○○路○段攔堵，第一次先由陳登巡駕
    駛之車輛攔截失敗，第二次則再由藍色自用小客車將該公務
    車攔下，陳登巡所駕駛之自用小客車再隨後趕上堵住，綽號
    「媽達」之男子持鐵棍及另二名姓名年籍不詳之男子，分持
    木棍及鐵棍走下藍色自用小客車，敲擊損壞該公務員職務上
    所掌管公務車之擋風玻璃及兩側車窗玻璃，「媽達」等人再
    將駕駛林子展拉下車，分持球棍、鐵棍等物，毆打林子展之
    頭部及雙臂，陳登巡所駕駛之自用小客車則走下彭于哲與何
    振福二人，彭于哲持其自烏石坑橋撿拾來之鐵棍毆打林子展
    ，何振福則持「媽達」所交付之鐵棍，敲打損壞公務員職務
    上所掌管之公務車之車身並打破玻璃，另有一人則持球棒毆
    打坐在公務車右前座上陳仁良之手臂及右腳，致陳仁良受有
    右肘、右大腿及小腿挫傷等傷害；林子展則受有右橈骨骨折
    、左第二掌骨、第二近端指骨粉碎性骨折、頭部外傷、顱皮
    裂傷約六×零點二公分、左膝及右肩挫傷等傷害，眾人行兇
    後，再分搭原車往同鄉雙崎村方向逃逸，該三部自用小客車
    在同鄉白布帆橋上會合，並在附近砂石場道路之叉路上，將
    原車牌裝回，再往臺中縣東勢鎮方向逃逸，途中再將其犯罪
    所用之球棍、鐵棍等物丟棄（傷害及毀損部分，未據告訴及
    起訴）。
二、案經臺中縣警察局和平分局報請臺灣臺中地方法院檢察署檢
    察官偵查起訴。
      理  由
一、訊據被告戊○○，坦承曾在景泰開發砂石股份有限公司任職
    ，認識丙○○及甲○○，然矢口否認犯上開罪行，辯稱：伊
    未曾在大安溪工作過，與第三河川局的人員並無仇怨，無犯
    案之動機，於案發前後並無與涉案之人員有通聯，案發時伊
    在在台中，接獲助理通知有人被打後即指示助理將受傷之人
    送院，如有參與何以未阻止助理提供警方線索，伊使用之0
    000000000號行動電話與丙○○使用之00000
    00000行動電話於八十九年十月十六日、十八日、十九
    日有通聯係張志誠借用，丙○○在案發後來向伊借錢，伊沒
    有借他錢，伊之前即已買賣砂石等事與丙○○有所扞格，案
    發後伊之員工黃啟銘、張樟等將目睹之歹徒車號提供警方追
    查，丙○○等人誤以為伊指示員工向警方密報而懷恨在心，
    在案發後向伊勒索金錢，無法得逞而誣指伊參與本案云云。
    惟查：上開犯罪事實，業據同案被告張智毓、丙○○、陳
    登巡、彭于哲、何振福於原審另案審理時供述及丙○○、張
    智毓於原審、本院前審時證述綦詳，核與證人即被害人林子
    展、陳仁良、謝伶娟、紀雯玲於原審證述相符，並有林子展
    與陳仁良診斷證明書影本二紙、第三河川局公務車損壞照片
    影本六幀及第三河川局公務車受損部位修復憑證影本二張等
    在卷可稽，又共犯張智毓、丙○○、陳登巡、彭于哲、何振
    福、甲○○因共犯本件犯行分別被判處上述徒刑，亦有台灣
    台中地方法院八十九年度訴字第三○九九、九十年訴字第六
    一二、本院九十一年度上訴字第一九二號、六○五號判決書
    在卷可參。景泰公司於八十九年二月、三月、六月、八月
    間分別於大甲溪河川區域內違規擅採砂石、堆置砂石、擅移
    水道被第三河川局取締並為經濟部處罰鍰，有經濟部水利署
    第三河川局九十五年四月三日水三管字第０９５５００３２
    １２０號函送之被告任職內被取締處罰之資料在卷可稽，被
    告雖辯稱伊八十九年六月間即離開景泰公司，嗣並提出景泰
    公司出具之離職證明書 (載明被告任職日期自八十九年一月
    五日至六月三十一日)，然與上開經濟部水利署第三河川局
    函送之八十九年八月七日取締紀錄上仍有被告許正中之簽名
    不符，自難採信。證人丙○○於本院前審審理時仍證稱：
    案發後被告戊○○有拿五萬元給伊，叫伊跑路，要伊承擔刑
    責，後來又打電話給伊約伊在台中市○○路與中港路的咖啡
    廳討論善後問題等語，另證人張智毓於本院前審審理時證稱
    ：案發後丙○○叫伊去戊○○那裡，去跟他（戊○○）要錢
    ，因為邱與伊有參加毆打第三河川局的人員，是丙○○找伊
    去打第三河川局的人員，事前沒有說何人叫他找伊，當天是
    由一個叫阿生 (即甲○○ )的人主導的，案發後才知道是戊○○找人去作的，與丙○○去找戊○○二、三次，有時候只
    有丙○○進去，因為戊○○說，只能丙○○進去等語，設若
    戊○○未指示丙○○等人前往打人砸車，何以要付錢給丙○○，又何以不讓張智毓在場與聞，在在顯示被告戊○○指示
    甲○○、丙○○等糾眾前往打人、砸車。證人即同案共犯
    甲○○於原審及本院前審審理時雖均否認係被告戊○○所指
    示伊等動手云云，然證人甲○○原係被告之司機 (見被告之
    供述)，且此攸關甲○○本身是否亦在現場指揮其餘之人動
    手（甲○○於原審另案九十年度訴字第三０四０號案件審理
    時，仍堅稱伊與丙○○、吳文虎都不在現場，打人毀車的是
    另外二部車），涉犯妨害公務之罪行，參以本件其餘共犯甲○○、丙○○等人與第三河川局人員間均素無怨隙，甚且經
    原審當庭質之證人甲○○，亦稱「不清楚（問：罰單是否為
    第三河川局開的？）」（見原審九十一年一月三十日審判筆
    錄）等詞，足徵證人即共犯甲○○、丙○○等人當無為本件
    犯罪行為之動機，且本件犯罪行為之過程，係經過事先準備
    （即車輛調度、人員集合及車行途中之連絡方式等）與事先
    即知悉第三河川局人員之出勤動態等，衡情當亦非如證人甲○○於原審審理時所供稱：係伊一時臨時起意乙節，所可掩
    飾。尚難以證人甲○○於原審及本院前審所述遽為有利被告
    之認定。證人黃啟銘於警訊中陳述：幸盟公司請伊開怪手
    在大安溪河床挖砂石，伊看到對面水利局工務車後面跟著三
    、四台車子停下來．．．伊叫張先生過去看，他打電話向伊
    說有人受傷，伊便請他將受傷人員趕緊送醫，案發現場有看
    到一部尖兵車，車號為Ｍ八－四二０五號，伊希望早日找到
    嫌犯，洗脫依沒有涉案的可能等語 (被告及辯護人對其上開
    陳述於審理中並無異議，本院審酌證人黃啟銘係陳述當時情
    況，並無受強暴脅迫之情事，自有證據能力 )，依證人黃啟
    銘上開陳述並未言及係被告指示伊將受傷之人送醫，且其供
    出車牌號碼亦顯示己身與犯案者無關。丙○○縱然懷恨提供
    警方線索者，其對象亦係證人黃啟銘而非被告戊○○，被告
    戊○○所辯，因丙○○懷恨被告指示員工密報，而誣指戊○○涉案云云，要難採信，又丙○○於警訊時即供稱被告係共
    犯，豈敢再向被告借錢，被告就其之前與丙○○因買賣砂石
    有扞格及丙○○曾向其勒索金錢亦未能舉證證明。另犯罪行
    為進行中，被告之行動電話與施暴者雖無通聯紀錄，惟犯罪
    者於做案當時為防暴露跡證，往往使用非自己名下之電話，
    亦難以此據為有利被告之認定。本件第三河川局規劃課約
    僱人員林子展駕駛該局車牌號碼ＮＶ－七五七一號廂型公務
    車（該車二片車門上均標明有經濟部水利處第三河川局），
    搭載該局工程員陳仁良、謝伶娟及雇員紀雯玲，於事發當日
    係欲前住臺中縣和平鄉達觀村執行測量工作，業據渠等於原
    審中證述在卷，自係依法執行職務中無誤。綜上所述，本件
    事證明確，被告所辯顯係脫卸之詞，不足採信，其犯行應堪
    認定。至證人丙○○於原審證述：他們拔車牌的事情，我有
    問阿生，他說是許董 (即被告戊○○)打電話過來，許董跟
    阿生說可以動手，這是阿生說的，係傳聞證據，爰不予採酌
    ，另共犯丙○○所使用之0000000000號行動電話
    ，與被告戊○○所有之0000000000號行動電話，
    於八十九年十月十六日，有三通電話聯繫；同年月十八日（
    即案發當天）晚上十時五十一分十二秒復有一通；同年月十
    九日下午六時四十六分四十六秒再有一通，有被告行動電話
    之雙向通聯紀錄在卷可稽。雖證人林樹法於本院前審審理時
    先證稱：被告戊○○所有之行動電話放在台中市○○路十八
    號，有很多人會來，有時會用戊○○的行動電話等語，嗣證
    稱：戊○○所有之行動電話放在公司，丁○○ (誠之誤)常
    使用他的行動電話，丁○○有拿被告的行動電話到外面打等
    語，然證人張志誠於本院審理時證稱：伊於八十八年到八十
    九年間任職河川駐衛警，平時發現有人盜採砂石，以自己的
    手機報警，有時手機沒電或收訊不良的情形下，會去借別人
    的電話，忘記是否曾借用戊○○的電話或曾打給丙○○，衡
    之行動電話通常由本人自己使用為常態，縱張志誠或他人曾
    使有過被告之行動電話，亦不足以證明上述通聯紀錄之通話
    係由他人所為。因上開通聯紀錄並無從證明被告與本案間有
    關連性，爰亦不予採酌，併予敘明。
二、按以自已共同犯罪之意思，參與實施犯罪構成要件以外之行
    為，或以自己共同犯罪之意思，事先同謀，而由其中一部分
    人實施犯罪之行為者，均為共同正犯（司法院大法官會議解
    釋釋字第一０九號解釋意旨參照），另按刑法第一百三十八
    條條文規定中所謂「損壞」應係指改變物質之形體而減損物
    之一部效用或價值之行為，而同條文中所謂「致令不堪用」
    則係指未變更物之形體，而消滅或減損物之全部或一部之效
    用或價值之行為而言（最高法院四十七年度臺上字第一二八
    ０號判例意旨參照）。核被告戊○○所為，係犯刑法第一百
    三十五條第一項之妨害公務執行罪及同法第一百三十八條之
    毀壞公務員職務上掌管之物品罪。起訴書認被告戊○○犯刑
    法第一百三十五條第一項、第一百三十八條、第二十九條第
    一項之罪，檢察官於論告時已更正為共同正犯，爰不變更起
    訴法條。被告與張智毓、陳登巡、彭于哲、何振福、丙○○
    、甲○○、「媽達」及另三名不詳姓名、均已滿十八歲之男
    子間，就上開犯行具有犯意之聯絡及行為之分擔，為共同正
    犯。被告戊○○與同案被告甲○○、丙○○等人對第三河川
    局測量人員林子展、陳仁良、紀雯玲及謝伶娟等四位公務員
    依法執行職務時，當場施強暴，係屬侵害單一之國家法益，
    僅成立單純一罪，又被告戊○○與同案被告甲○○、丙○○
    等人共同基於單一之決意，以一施強暴之行為，同時同地傷
    害執行職務之公務員及損壞公務員職務上所掌管之物品，其
    所侵害之法益不同，為想像競合犯，應依刑法第五十五條之
    規定，從一重之毀壞公務員職務上掌管之物品罪處斷，原審
    認被告罪證明確予以論罪科刑，固非無見，惟查原審未於理
    由內敘明憑以認定被告因第三河川局人員多次取河川締砂石
    車始萌犯案動機之證據，另黃文虎業經檢察官為不起訴處分
    確定，原審認其為共犯，均有未洽，被告上訴否認犯罪雖無
    理由，然原審判決既有如上未當之處，應由本院將其撤銷改
    判，爰審酌被告犯罪之動機僅係因遭公權力開單取締，藐視
    公權力，糾集多人分持鐵棍、鋁棍、木棍等物，傷害依法執
    行公務之公務員，毀壞公務用品，目無法紀，及被害人林子
    展、陳仁良等所受之傷害 (其中林子展褽所受之傷害嚴重，
    癒後仍需長期復健，迄九十年三月間仍在復健中業經被害人
    林子展於原審另案審理中陳明在卷）暨犯罪後迄未與被害人
    等達成民事和解等一切情狀，量處有期徒刑四年二月（雖本
    案公訴人對被告具體求處有期徒刑五年，然經審酌上開諸情
    及本案其他共犯所判處之刑度等情狀，認公訴人所為具體求
    刑尚屬過重）。又本案共犯甲○○、丙○○、陳登巡等人持
    以犯罪之球棍、鐵棍等物，其中一支鐵棍係由綽號「媽達」
    之成年男子，自其所乘坐之小客車上取出，並交給共犯何振
    福，應係屬同案共犯綽號「媽達」之男子所有，且係供犯本
    案之罪用，然因該支鐵棍一支未據扣案，為免日後執行之困
    難，爰不予宣告沒收；至另未扣案之其他共犯等在現場隨手
    撿拾之鐵棍及木棍等物，均非屬被告等人所有，又非屬違禁
    物，與沒收之要件不符，爰亦均不予宣告沒收。，
三、據上論斷，應依刑事訴訟法第三百六十九條第一項前段、第
    三百六十四條、第二百九十九條第一項前段、刑法第二十八
    條、第一百三十五條第一項、第一百三十八條、第五十五條
    、罰金罰鍰提高標準條例第一條前段，判決如主文。
本案經檢察官乙○○到庭執行職務。
中    華    民    國    95    年    6    月  1        日
            刑事第九庭  審判長法  官  康  應  龍
                              法  官  趙  春  碧
                              法  官  余  仕  明
上列正本證明與原本無異。
如不服本判決應於收受送達後十日內向本院提出上訴書狀，其未
敘述上訴之理由者並得於提起上訴後十日內向本院補提理由書（
均須按他造當事人之人數附繕本）。
                              書記官  姚  錫  鈞
中    華    民    國    95    年    6    月   2       日
                                                      Ａ


司法院資訊處製作；財團法人民間司法改革基金會備份。
